【裁判字號】    96,訴,2944
【裁判日期】    970305
【裁判案由】    商標評定
【裁判全文】
臺北高等行政法院判決
                                     96年度訴字第02944號
                              .
原      告  名佳美股份有限公司
代  表  人  甲○○
被      告  經濟部智慧財產局
代  表  人  王美花（局長）
訴訟代理人  丙○○
參  加  人  元寧貿易有限公司
代  表  人  乙○○
上列當事人間因商標評定事件，原告不服經濟部中華民國96年7
月18日經訴字第09606071190 號訴願決定，提起行政訴訟，並經
本院依職權命第三人元寧貿易有限公司參加訴訟，本院判決如下
：
    主  文
原告之訴駁回。
訴訟費用由原告負擔。
    事  實
一、事實概要：
    原告於民國（下同）93年5 月4 日以「丘比鴨」商標，指定
    使用於商標法施行細則第13條所定商品及服務分類表第25類
    之「內衣；睡衣；襯衫；Ｔ恤；運動服；嬰兒服；靴鞋；圍
    巾；頭巾；圍兜；肚圍；襪子；服飾用禦寒用手套；腰帶；
    圍裙」等商品，向被告智慧財產局申請註冊，經被告核准列
    為註冊第0000000 號商標（下稱系爭商標，詳見附圖(一)）。
    嗣參加人元寧貿易有限公司以系爭商標之註冊有違商標法第
    23條第1 項第12、13款規定，並檢具如附圖(二)所示商標（下
    稱據以評定商標），對之申請評定，案經被告審查，以95年
    6 月14日中台評字第940377號商標評定書為「申請不成立」
    之處分。參加人不服，訴經經濟部以95年11月10日經訴字第
    09506182810 號訴願決定書撤銷原處分，責由被告另為適法
    之處分。案經被告重為審查，認系爭商標有違商標法第23條
    第1 項第13款之規定，以96年5 月16日中台評字第950489號
    商標評定書為「第00000000號『丘比鴨』商標之註冊應予撤
    銷」之處分（下稱原處分）。原告不服，提起訴願，經經濟
    部96年7 月18日經訴字第09606071190 號訴願決定駁回，原
    告仍不服，遂向本院提起行政訴訟。本院依職權命參加人參
    加訴訟。
二、兩造聲明：
  (一)原告聲明：訴願決定及原處分均撤銷。
  (二)被告聲明：原告之訴駁回。
三、兩造之爭點：
  (1)系爭商標與據以評定商標是否近似？
  (2)系爭商標有無致相關消費者混淆誤認之虞？
  (一)原告主張：
    原告未於言詞辯論期日到場，依其所提起訴狀陳述略以：
    1.按商標「相同或近似於他人同一或類似商品或服務之註冊
      商標或申請在先之商標，有致相關消費者混淆誤認之虞者
      」，不得註冊，固為現行商標法第23條第1 項第13款所明
      定，然其適用必以兩商標相同或構成近似並有致相關消費
      者混淆誤認之虞為限。
    2.商標近似係指二商標予人之整體印象有其相近之處，若其
      標示在相同或類似的商品上時，以具有普通知識經驗之消
      費者，於購買時施以普通之注意，可能會混淆而誤認二商
      品來自同一來源或誤認不同來源之間有所關聯（「混淆誤
      認之虞」審查基準5.2.1 ），而判斷商標近似，應以商標
      圖樣整體為觀察（「混淆誤認之虞」審查基準5.2.3 ），
      準此，
      (1)據以評定商標之一為未經註冊的中文「丘比」2 字，然
        此2 字參加人在使用上並不固定，各種字體、各種型態
        都有，且往往與其他文字、圖形設計混雜，它予消費者
        的印象是不固定的，無法形成一個統一的印象，因此也
        就無法形成一個固定的商品來源的印象。既然如此，系
        爭商標也就無致使相關消費者有所混淆而誤認。
      (2)即或使用統一固定的「丘比」字體商標也難謂與系爭商
        標近似，蓋系爭商標予人印象獨特，且給人的印象觀念
        就是一種鴨子，名叫「丘比鴨」，與沒有意義的「丘比
        」純文字的確有別，極易分辨，無致消費者混淆誤認之
        虞。
      (3)系爭商標為原告首創使用的商標，是一個整體，於圖樣
        中，3 個字同樣大小、同樣字體、沒有差別、一字排開
        、又有注音，怎樣會是只有「丘比」2 字自為其圖樣整
        體予人寓目觀感最為搶眼深刻的部分？參加人特意只挑
        前2 個字來比對，誤導被告的審查，實不可取。無論二
        商標隔離異時異地觀察，或是併置細細比較，從「判斷
        商標近似，應以商標圖樣整體為觀察」之基準來看，本
        案系爭商標與據以評定商標各具特色，其外觀予消費者
        的整體印象及所欲表達之概念都有極大的差異，實無致
        消費者產生混同誤認之虞。被告於本件商標及同一商標
        其他商品類別原已有多件為不近似之認定，何以此次遽
        認為近似，實令人費解，也令人不服，因為認定二商標
        近似，實在太勉強了。
      (4)商標文字加上注音固非不常見，但系爭商標卻具特色，
        有其獨特之處，不能說常見就是「並無任何獨特之處」
        。系爭商標中文加上注音，音調又特殊，唸之，視之，
        實為一絕。本案系爭商標與據以評定商標實各具特色，
        其外觀予消費者的整體印象及所欲表達之概念都有極大
        差異，無致消費者產生混同誤認之虞。
      (5)據以評定商標為一附圖形之設計，它是獨特，但系爭商
        標亦是獨特，消費者對二者都印象深刻，二商標各擁一
        片天，怎麼會有使人產生混同誤認之虞？
      (6)故系爭商標不近似於據以評定之「丘比」及註冊第0000
        000 號「元寧貿易有限公司設計圖」商標，極為明顯。
      (7)如上所述，系爭商標既不近似於據以評定之商標，當無
        商標法第23條第1 項第13款規定之適用，也無第12款規
        定之適用。
    3.原告對於二商標之不構成近似，要再強調的是：
      (1)「丘比」2 字並不能說是系爭商標的主要部分，主要部
        分指的是商標圖樣中可分離、可獨立審查的部分。本件
        系爭商標圖樣其中文字不能分離，且不是「丘比」，更
        與據以評定商標不同，極易分辨，故不會有同一家公司
        同一系列商標之聯想，參加人之聯想顯然過於主觀。這
        兩個商標之差異，是整體造型的差異，不是加註一「鴨
        」字這麼簡單的事。參加人說法不合理，其認定不符審
        查實務基準，更不合法。
      (2)參加人謂其據以評定商標緣自「CUPID 」、「KEWPIE」
        ，再檢視其證據，多是玩偶，似是一個孩童、一個有對
        翅膀的小天使，其予消費者的印象實與系爭商標差距非
        常大，怎麼可能會有所混淆而誤認二商品來自同一來源
        ？
      (3)鴨子固有翅膀，但實際上，它只能騰空跳躍數步而已，
        與想像中有翅膀的天使所表彰之觀念實在無相通之處，
        怎麼會有同一家公司同一系列商標之聯想的可能？
      (4)本件據以評定商標，其文字本無特殊意義，在文字兩邊
        加上天使翅膀設計後，非但不是如參加人所說的「其外
        觀雖略經變化…」，而是非常明顯的翅膀圖形，這樣反
        而稀釋了消費者心中「丘比」2 字之印象比重。所以此
        一據以評定商標名稱不稱「丘比及圖」，而取名「林善
        華標章」、讓與後仍改名「元寧貿易有限公司設計圖」
        ，不正是這個因素嗎？是以據以評定商標與系爭商標差
        異更巨，兩者並不構成近似，實極為顯然。
      (5)系爭商標並非隨意擷取他人商標再加一個字，而是整體
        設計外加注音的組合；而且「丘比」並未註冊，參加人
        註冊的是據以評定之註冊第0000000 號商標，它一直都
        被視為一個圖形，而非「丘比」加上「圖形」之聯合式
        商標。系爭商標絕非仿襲自參加人，而是自行設計創用
        ，參加人之指控，並非事實，僅為其臆測、主觀聯想罷
        了。
      (6)系爭商標既經獨特刻意設計，參加人亦不爭執，就足以
        證明原告無攀附之意。原告自己苦心設計商標，絕非出
        自仿襲，何以又說原告就此部分又無法提出任何說明，
        系爭商標之註冊申請顯非出於善意等語，原告系爭商標
        非出自仿襲已如上述，於此謹再嚴正聲明。
    4.原處分認為系爭商標與據以評定之第0000000 號商標均有
      相同的「丘比」2 字，但參加人註冊時並未認定其商標圖
      樣上有「丘比」2 字，而只是一個圖形罷了。參加人無論
      申請註冊或實際使用此一據以評定商標從來都是以一個圖
      形看待，「丘比」2 中文字作為其營利事業名稱之用途大
      過於商標之意義，「丘比」2 字之作為商標，只是評定本
      件系爭商標時延伸演繹而來，被告不該如此直接認定其為
      一單獨存在之商標。
    5.被告95年6 月14日中台評字第940377號商標評定書原為「
      查本件系爭註冊第0000000 號『丘比鴨』商標，與原告據
      以評定之註冊第0000000 號『元寧貿易有限公司設計圖』
      及『丘比』等多件商標圖樣相較，雖有相同之中文『丘比
      』，惟前者係由整體書列一致之中文『丘比鴨』3 字搭配
      注音符號所組成，後者則由中文『丘比』2 字單獨或結合
      一對翅膀所共同組成，二者外觀設計顯有差異，於觀念上
      及讀音連貫唱呼間亦不盡相同，且『丘比』結合翅膀之設
      計圖樣與具有翅膀之鴨子所表彰之觀念難謂相通，致整體
      而言予消費者之寓目印象及視覺感受均顯然有別，以具有
      普通知識經驗之消費者，於購買時施以普通之注意，尚無
      使人產生混淆誤認之虞，應非屬構成近似之商標，與前揭
      法條之適用，須二造商標構成近似之前提要件不符，自無
      該等條款規定之適用。是本局所為之處分，並無違誤。」
      之認定，足證系爭商標之識別性極強。蓋系爭商標為原告
      首創使用，取中文漢字任意組合，具十足的原創性，較諸
      一般固有名詞更具識別性，系爭商標經獨特創意設計，參
      加人對原告之獨特設計未有過爭執，系爭商標非出自仿襲
      ，實為顯然。
    6.被告受參加人的誤導，轉而為撤銷系爭商標註冊之處分，
      經濟部不查，再為維持原處分之訴願決定，其理由均無以
      令原告折服，所作處分及訴願決定均違法誤實。被告以系
      爭商標有商標法第23條第1 項第13款規定之適用，原告認
      為無據，當然參加人所提系爭商標另有商標法第23條第1
      項第12款規定之適用，同樣也無依據。
  (二)被告主張：
    1.商標法第50條第1 項規定：「商標之註冊違反第23條第1
      項或第59條第4 項規定之情形者，利害關係人或審查人員
      得申請或提請商標專責機關評定其註冊」，又同法第52條
      規定：「評定商標之註冊有無違法事由，依其註冊公告時
      之規定」。本件系爭「丘比鴨」商標係於94年2 月16日公
      告註冊，其商標之評定核應適用92年11月28日修正施行之
      商標法。
    2.商標法第23條第1 項第13款規定：商標「相同或近似於他
      人同一或類似商品或服務之註冊商標或申請在先之商標，
      有致相關消費者混淆誤認之虞者」，不得註冊。所謂有致
      消費者混淆誤認之虞，係指商標給予消費者的印象，可能
      致使消費者混淆而誤認商品／服務之來源，包括誤認來自
      不同來源的商品／服務以為來自同一來源，或者誤認二商
      標之使用人間存在關係企業、授權關係、加盟關係或其他
      類似關係。而判斷是否有混淆誤認之虞，被告公告之「混
      淆誤認之虞」審查基準，列有各項相關參考因素。其中商
      標近似及商品類似2 項要素，依前揭法條規定為必須具備
      之要件。其他參酌要素則視個案中是否存在而為斟酌。
    3.本案存在之相關因素之審酌：
      (1)商標是否近似暨其近似之程度：
        本件依經濟部經訴字第09506182810 號訴願決定書意旨
        ，系爭商標與據以評定註冊第0000000 號「元寧貿易有
        限公司設計圖」商標相較，二者予人寓目印象深刻均有
        相同之「丘比」2 字，其外觀及觀念極相彷彿，以具有
        普通知識經驗之消費者，於購買時施以普通之注意，有
        可能會有所混淆而誤認二商品來自同一來源或雖不相同
        但有關聯之來源，應屬構成近似之商標。
      (2)商品是否類似暨其類似之程度：
        商品類似係指二個不同的商品，在功能、材料、產製者
        或其他因素上具有共同或關聯之處，如果標上相同或近
        似的商標，依一般社會通念及市場交易情形，易使商品
        消費者誤認其為來自相同或雖不相同但有關聯之來源，
        則此二個商品間即存在類似的關係（「混淆誤認之虞」
        審查基準5.3.1 參照）。本件系爭商標指定使用於內衣
        、睡衣、襯衫、靴鞋、圍巾、圍兜、襪子、服飾用禦寒
        用手套、腰帶、圍裙等商品，與據以評定註冊第000000
        0 號商標指定使用之汗衫、女裝、男裝、鞋子、圍巾、
        尿布、褲襪、禦寒用手套、腰帶、圍裙等商品相較，二
        者具有相同之用途、功能，行銷管道、販賣場所亦雷同
        ，依一般社會通念及市場交易情形，易使一般商品消費
        者誤認其為來自相同之來源，兩造商標所指定使用之商
        品間存在極高之類似程度。
    4.本件綜合兩造商標圖樣近似、商品類似之程度等因素加以
      判斷，相關消費者極有可能誤認二商標之商品來自同一來
      源，或者誤認二商標之使用人間存在關係企業、授權關係
      、加盟關係或其他類似關係，而產生混淆誤認情事，系爭
      商標之註冊應有前揭法條規定之適用。另本件商標既應依
      商標法第23條第1 項13款規定撤銷其註冊，則其是否尚有
      違反同條項第12款之規定，即毋庸審究，併予敘明。
  (三)參加人主張：參加人未到庭陳述意見。
    理  由
一、本件起訴時被告之代表人原為蔡練生，嗣變更為王美花，經
    其聲明承受訴訟，核無不合，應予准許。又本件原告經合法
    通知，未於言詞辯論期日到場，核無行政訴訟法第218 條準
    用民事訴訟法第386 條所列各款情形，爰依被告之聲請，由
    其一造辯論而為判決。
二、按商標「相同或近似於他人同一或類似商品或服務之註冊商
    標或申請在先之商標，有致相關消費者混淆誤認之虞者。」
    不得註冊，為商標法第23條第1 項第13款本文所規定。
三、原告於93年5 月4 日以「丘比鴨」商標，指定使用於商標法
    施行細則第13條所定商品及服務分類表第25類之「內衣；睡
    衣；襯衫；Ｔ恤；運動服；嬰兒服；靴鞋；圍巾；頭巾；圍
    兜；肚圍；襪子；服飾用禦寒用手套；腰帶；圍裙」等商品
    ，向被告智慧財產局申請註冊，經被告核准列為註冊第0000
    000 號商標（下稱系爭商標，詳見附圖(一)）。嗣參加人元寧
    貿易有限公司以系爭商標之註冊有違商標法第23條第1 項第
    12、13款規定，並檢具如附圖(二)所示商標（下稱據以評定商
    標），對之申請評定，案經被告審查，以95年6 月14日中台
    評字第940377號商標評定書為「申請不成立」之處分。參加
    人不服，訴經經濟部以95年11月10日經訴字第09506182810
    號訴願決定書撤銷原處分，責由被告另為適法之處分。案經
    被告重為審查，認系爭商標有違商標法第23條第1 項第13款
    之規定，以96年5 月16日中台評字第950489號商標評定書為
    「第00000000號『丘比鴨』商標之註冊應予撤銷」之處分。
    原告不服，循序提起行政訴訟，並為事實欄所載各節之主張
    ，是本件應審酌者厥為：
    (1)系爭商標與據以評定商標是否近似？
    (2)系爭商標有無致相關消費者混淆誤認之虞？
四、關於爭點(1)系爭商標與據以評定商標是否近似部分：
  (一)按所謂商標構成相同或近似者，係指以具有普通知識經驗之
    一般商品購買人，於購買時施以普通所用之注意，就兩商標
    主要部分之外觀、觀念或讀音隔離觀察，有無引起混同誤認
    之虞以為斷。故兩商標在外觀、觀念或讀音上，其主要部分
    之文字、圖形或記號，有一近似，足以使一般相關消費者產
    生混淆誤認之虞者，即為近似之商標。而衡酌商標在外觀或
    觀念上有無混同誤認之虞，應本客觀事實，按下列原則判斷
    之：(1)以具有普通知識經驗之購買者，施以普通所用之注意
    為標準；(2)商標之文字、圖形或記號，應異時異地隔離及通
    體觀察為標準；(3)商標以文字、圖形或記號為聯合式者，應
    就其各部分觀察，以構成主要之部分為標準。故判斷兩商標
    是否近似，應就各商標在「外觀」、「觀念」、「讀音」上
    特別突出顯著，足以讓消費者對標誌整體形成核心印象之主
    要部分異時異地隔離各別觀察，以辨其是否足以引起混淆誤
    認之虞。
  (二)又判斷商標之近似與否，固以總括全體隔離觀察為原則，惟
    若商標圖樣中之一定部分特別引人注意，有此部分而商標之
    識別功能特別顯著者，自可就此部分加以比較觀察，以判斷
    兩商標是否近似，此與單純將商標割裂分別比較者不同（最
    高行政法院73年判字第1144號判決參照）。
  (三)系爭商標圖樣係由單純中文「丘比鴨」及其注音符號所組成
    ，而據以評定之「元寧貿易有限公司設計圖」商標圖樣（見
    附圖(二)上圖所示商標），係由字體略經設計之中文「丘比」
    ，其左右兩方各有一翅膀圖形所共同組成。就兩造商標圖樣
    相較，二者予人寓目印象深刻均有相同之「丘比」2 字，於
    異時異地隔離觀察，外觀及觀念極相彷彿，應屬構成近似之
    商標。
五、關於爭點(2)系爭商標有無致相關消費者混淆誤認之虞部分：
  (一)按所謂「有致相關消費者混淆誤認之虞」者，係指兩商標因
    相同或構成近似，致使相關消費者誤認為同一商標，或雖不
    致誤認兩商標為同一商標，但極有可能誤認兩商標之商品／
    服務為同一來源之系列商品／服務，或誤認兩商標之使用人
    間存在關係企業、授權關係、加盟關係或其他類似關係而言
    。而判斷有無混淆誤認之虞，則應參酌商標識別性之強弱、
    商標之近似及商品／服務類似等相關因素之強弱程度、相互
    影響關係及各因素等綜合認定是否已達有致相關消費者產生
    混淆誤認之虞。
  (二)系爭商標指定使用之內衣、嬰兒服、靴鞋、圍巾、服飾用禦
    寒用手套、腰帶、圍裙等商品，與據以評定商標指定使用之
    內衣褲、嬰兒服、鞋子、布鞋、嬰兒鞋、童鞋、圍巾、禦寒
    用手套、腰帶、圍裙等商品相較，係屬同一或類似商品。
  (三)本件綜合兩造商標圖樣近似及商品類似之程度等因素加以判
    斷，一般消費者極有可能誤認二商標之商品為同一來源，或
    者誤認二商標之使用人間存在關係企業、授權關係、加盟關
    係或其他類似關係，而產生混淆誤認情事，應有商標法第23
    條第1 項第13款規定之適用。
六、綜上所述，被告所為系爭商標之註冊應予撤銷之處分，並無
    不法，訴願決定予以維持，亦無不合。原告徒執前詞，訴請
    撤銷，為無理由，應予駁回。又系爭商標既應依上開規定撤
    銷其註冊，則其是否尚有違商標法第23條第1 項第12款之規
    定，即無庸審究，併予敘明。
七、兩造其餘攻擊防禦方法均與本件判決結果不生影響，故不逐
    一論述，併此敘明。
據上論結，本件原告之訴為無理由，依行政訴訟法第218 條、民
事訴訟法第385 條第1 項前段、行政訴訟法第98條第1 項前段，
判決如主文。
中    華    民    國    97    年     3    月    5     日
                    臺北高等行政法院第二庭
                              審判長法  官  徐  瑞  晃
                                    法  官  畢  乃  俊
                                    法  官  陳  金  圍
上為正本係照原本作成。
如不服本判決，應於送達後20日內，向本院提出上訴狀並表明上
訴理由，如於本判決宣示後送達前提起上訴者，應於判決送達後
20日內補提上訴理由書（須按他造人數附繕本）。
中    華    民    國    97    年     3    月    5     日
                                    書記官  陳  可  欣


司法院資訊處製作；財團法人民間司法改革基金會備份。
